【裁判字號】    90,上訴,841
【裁判日期】    901114
【裁判案由】    毒品危害防制條例
【裁判全文】
臺灣高等法院臺南分院刑事判決          九十年度上訴字第八四一號         潛
      上  訴  人
      即  被  告  丁  ○  ○
      選任辯護人  卓  平  仲
右列上訴人因毒品危害防制條例案件，不服臺灣臺南地方法院八十九年度訴字第一三
二五號中華民國九十年五月三十日第一審判決（起訴案號：臺灣臺南地方法院檢察署
八十九年度偵字第九七七四號），提起上訴，本院判決如左：
      主      文
原判決撤銷。
丁○○販賣第一級毒品，累犯，處有期徒刑捌年。扣案之海洛因柒包（合計淨重貳點
伍伍公克），沒收銷燬之。扣案之空夾鏈袋大包，沒收之。販賣毒品所得新台幣壹
仟元沒收，如全部或一部無法沒收時，以其財產抵償之。
丁○○被訴販賣第二級毒品部分，無罪。
      事      實
一、丁○○曾於民國（下同）八十七年九月間因竊盜案件，經臺灣臺南地方法院判處
    有期徒刑八月確定，於八十八年十月二十三日執行完畢，猶不知悔改，竟基於販
    賣毒品海洛因之營利犯意，於八十九年七、八月間，向綽號「小池」之黃佳慧（
    另案審理）購入第一級毒品海洛因後，於八十九年八月二十二日十二時許，在台
    南縣永康市○○路一三四巷八一號前，以每包毒品海洛因新台幣（下同）一千元
    之價格，販賣第一級毒品海洛因一包（重零點二二公克）予乙○○（另案偵辦中
    ），經警發現後逮捕乙○○，並扣得該毒品海洛因一包。隨即循線於同日十三時
    三十分許，在台南縣永康市○○路一四四號前逮捕丁○○，並在丁○○租屋處起
    出第一級毒品海洛因七包（淨重二點五五公克）、第二級毒品安非他命三十包（
    淨重二百三十一點九三公克，鑑驗後淨重二百三十一點點四三公克）及分裝毒品
    用空夾鏈袋三大包。並經丁○○供出毒品來源係向綽號「小池」之黃佳慧購買，
    始經警於八十九年八月三十一日十八時二十分許，在屏東縣屏東市和興里興育托
    兒所前，當場查獲黃佳慧及邱明華扣得第一級毒品海洛因二包、行動電話一具、
    呼叫器二具。
二、案經台南縣警察局移送臺灣臺南地方法院檢察署檢察官偵查起訴。
      理      由
甲、被告販賣第一級毒品有罪部分：
一、訊據上訴人即被告丁○○矢口否認有販賣毒品海洛因犯行，辯稱：伊未販賣毒品
    海洛因予乙○○，伊為警查獲於製作警訊筆錄時，因毒癮發作而趴在桌上，並有
    眼淚直流、流鼻涕、打哈欠等意識耗弱之情形，故伊自白販賣毒品之警訊有瑕疵
    而不可採，另甲○○、乙○○等人之指述也有前後不一之情形，均不足以證明伊
    有販賣毒品予乙○○，而扣案之第一級毒品，係伊自己在施用的，夾鏈袋及吸毒
    器具也是伊吸毒所用，均與販賣無關，伊並未販賣海洛因云云。
二、經查：
(一)前揭被告販賣第一級毒品海洛因予乙○○之事實，業據購買之乙○○於警訊時證
    述：「我是在八十九年八月二十二日十一時許，在張美蓮住處出發，車上坐有我
    及甲○○，然後到台南市○○路名．．載陳凱琪、黃傳益二人，由張美蓮載我們
    到永康市○○路麥當勞前叫我下車去等一個人，．．大約等四、五分鐘，看到有
    一名男子牽一條黑色的小狗走到中華路一三四巷口，我走過去，該名男子就將一
    包海洛因給我，我拿將一千元交給他，我離開後，就將毒品丟到車子後座，坐上
    車離開現場，大約過了五、六分鐘後，就被警察．．查獲」，並當場指認被告係
    販賣海洛因之人無誤（見警卷第十二頁反面、第十三頁反面），於偵查中並證稱
    ：花一千元向被告購買海洛因等情綦詳（見偵查卷第四十五頁），且據當時在現
    場目睹之張美蓮證述：「車上查獲之海洛因是乙○○購買」（見警卷第六頁、偵
    查卷第四十二頁），陳凱琪證述：「車上警方查扣之海洛因一包是乙○○向丁○○購買」、「親眼目睹乙○○拿錢給丁○○」（見警卷第七頁反面、第八頁、偵
    查卷第三十頁），甲○○證述：乙○○下車購買毒品（見偵查卷第三十九頁），
    黃傳益證述：「警方查扣之海洛因是乙○○剛向丁○○（目前在場）買來」（見
    警卷第十五頁、偵查卷第三十四頁），被告於警訊時亦自白：查扣之海洛因是向
    綽號「小池」的女子購買．．警方於八十九年八月二十二日十二時，在台南縣永
    康市○○路一三四巷八一號前空地，查獲乙○○持有之海洛因一包係向其購買等
    情不諱（見警卷第三頁反面），復於本院審理時坦承於案發時在現場牽一條小狗
    （見本院卷第八十頁），又按乙○○、張美蓮、陳凱琪、甲○○及黃傳益等人與
    被告素無怨隙，應無故意誣陷的必要，乙○○復自承向被告購買海洛因係於當場
    查獲後，於警局所製作的筆錄中自行陳明，衡情應屬最真實可採，並有被告出售
    予乙○○之毒品海洛因一包扣案可證，再參諸警方又在被告租屋處起出毒品海洛
    因七包（合計淨重二點五五公克）、分裝用夾鏈袋三大包等物品，而上開扣案毒
    品，經送請法務部調查局檢驗結果，確係海洛因成分無誤，有檢驗通知書二份附
    卷可參（見偵查卷第六十三頁），足認被告販賣第一級毒品海洛因予乙○○，事
    證明確，
(二)被告固辯稱：於製作警訊筆錄時，毒癮發作、神智不清云云，然本件被告係於八
    十九年八月二十二日中午一時三十分許為警查獲，於同日下午五時十五分許及翌
    日上午十時二十分許分別製作警訊筆錄，有二份警訊筆錄在卷可稽，綜觀筆錄內
    容，除被告販賣毒品予乙○○部分外，尚包括被告向綽號「小池」之黃佳慧購買
    毒品之時間、地點、金額及「小池」之黃佳慧行動電話號碼，上揭資料如非被告
    供出，警方如何能查知而載於筆錄中，復依被告所供之綽號「小池」黃佳慧行動
    電話號碼循線查獲黃佳慧及邱明華，故被告稱其當時神智不清云云，已有可疑，
    另被告當時如有「因毒癮發作而趴在桌上，並有眼淚直流、流鼻涕、打哈欠等意
    識耗弱之情形」，則其身體狀況應異於平常，然觀察其二份筆錄內之簽名，核與
    原審八十九年十二月二十九日訊問筆錄之簽名，並無二致，實難想像被告警訊時
    確有毒癮發作、意識秏弱情事。雖甲○○於原審調查時稱：「被告在警局時，毒
    癮發作，眼淚直流、趴在桌上、打哈欠」，乙○○稱：「被告在分局製作筆錄時
    一直打哈欠、流鼻涕」，而依卷內警製之被告、甲○○、乙○○偵訊筆錄訊問地
    點之記載，被告係於八十九年八月二十二日下午十七時十五分在台南縣警察局少
    年警察隊訊問，甲○○、乙○○則分別於八十九年八月二十二日下午十五時十分
    、下午十三時三十分，在永康分局復興派出所四樓訊問，時間、地點均不相同，
    甲○○、乙○○怎會見到被告被訊問之神情，另被告於原審舉出其友人汪俊明證
    稱：「（問：八十九年八月二十二日，有無與丁○○在一起？）有。因我當天剛
    從台北到台南，十時到丁○○家借宿客廳，約中午一時醒來，這段時間，不清楚
    丁○○的行。丁○○有飼養一隻黑色的狗。之後警方有連同丁○○及我帶至警
    局，警員未對丁○○刑求。當時只有丁○○趴在桌上，可能毒癮發作。（問：如
    何知道他毒隱發作？你是否有吸食毒品？）我未吸食過毒品，我只是猜測。我見
    過丁○○毒癮發作，會流鼻涕、全身無力，痛苦打滾。當天在警局，丁○○只是
    趴在桌上，沒有流鼻涕、痛苦打滾的情形」等語（見原審九十年二月九日審判筆
    錄），亦僅證述被告於警訊時趴在桌上而已，並無被告及乙○○、甲○○所稱毒
    癮發作之徵症，足見甲○○、乙○○證述之詞，顯係虛偽之詞，委無足採。況原
    審向台南戒治所查詢結果，被告於八十九年八月二十三日入所時並未發現毒癮發
    作而神智不清情形，有該所復函及被告入所時內外傷檢查紀錄表影本各一紙在卷
    可參，是被告於製作警訊筆錄時並無神智不清等情事，則堪認定。被告於警訊之
    上開自白係出於自由意思而非為不正之方法取供，應有證據能力。
(三)辯護人辯稱：被告之警訊筆錄係照本宣科錄製，違反刑事訴訟法第一百條之一「
    全程錄音」規定，不具證據能力等詞，經本院傳訊製作筆錄之員警丙○○亦供稱
    ：是我先製作完筆錄，再錄音等語（見本院卷第四十九頁），確亦違反刑事訴訟
    法第一百條之一「全程錄音」規定。然按刑事訴訟之目的固重在發見實體真實，
    其手段則應合法正當，以保障人權；依刑事訴訟法第二百二十九條至第二百三十
    一條之規定，司法警察（官）固有調查犯罪嫌疑人犯罪情形及蒐集證據之職權，
    而得詢問犯罪嫌疑人，惟依同法第一百條之二準用同法第一百條之一第一項之規
    定，司法警察（官）詢問犯罪嫌疑人，除有急迫情況且經記明筆錄者外，應全程
    連續錄音，必要時，並應全程連續錄影；考其立法目的，在於建立詢問筆錄之公
    信力，並擔保詢問程序之合法正當；亦即在於擔保犯罪嫌疑人對於詢問之陳述係
    出於自由意思及筆錄所載內容與其陳述相符。故司法警察（官）詢問犯罪嫌疑人
    如違背上開規定，其所取得之供述筆錄，究竟有無證據能力，原應審酌司法警察
    （官）違背該法定程序之主觀意圖、客觀情節、侵害犯罪嫌疑人權益之輕重、對
    犯罪嫌疑人在訴訟上防禦不利益之程度，以及該犯罪所生之危害，暨禁止使用該
    證據對於抑制違法蒐證之效果，及司法警察（官）如依法定程序有無發現該證據
    之必然性等情形，本於人權保障與社會安全之均衡維護精神，依比例原則，具體
    認定之；但如犯罪嫌疑人之陳述係屬自白，同法第一百五十六條第一項已特別規
    定「被告之自白，非出於強暴、脅迫、利誘、詐欺、違法羈押或其他不正之方法
    ，且與事實相符者，得為證據。」，則被告在警訊之自白如係出於自由意思而非
    為不正之方法取供，且其自白之陳述與事實相符，縱令司法警察（官）對其詢問
    時未經全程連續錄音或錄影，致詢問程序不無瑕疵，仍難謂其於警詢自白之筆錄
    無證據能力（最高法院八十八年度台上字第五七六二號判決參照）。本件被告對
    於其於警訊自白之筆錄，從未爭執係出於不正之方法取供，僅否認其自白之真實
    ，而依上述理由，被告販賣毒品海洛因，已據購買者乙○○證述綦詳，並經當時
    在現場目睹之張美蓮、陳凱琪、甲○○及黃傳益等人證實，復經警於被告住處查
    獲毒品海洛因七包，足認告於警訊之自白與事實相符，詳如前述，縱員警未於製
    作筆錄時，全程錄音，仍應有證據能力。
(四)被告事後空言否認，顯係卸責之詞，不足採信。甲○○嗣於原審、乙○○嗣於原
    審及本院審理時翻異前供，作虛偽陳述，要難採信（此二人涉有偽證罪嫌，應由
    檢察官另行偵辦）。本案事證已臻明確，被告販賣海洛因犯行，足堪認定。
三、按海洛因業經毒品危害防制條例第二條第二項第一款列為第一級毒品。被告販賣
    海洛因，核其所為係犯毒品危害防制條例第四條第一項之販賣第一級毒品罪。販
    賣海洛因前之持有海洛因行為均為販賣行為所吸收，不另論處。被告曾於八十七
    年間犯竊盜罪，經原審判處有期徒刑八月確定，於八十八年十月二十三日執行完
    畢，有臺灣臺南地方法院檢察署刑案資料查註紀錄表在卷可按，於五年之內再犯
    本件有期徒刑以上之罪，為累犯，本應依法加重其刑，惟因販賣第一級毒品罪之
    法定本刑為死刑或無期徒刑，依法不得加重其刑。又被告供出其毒品來源係向綽
    號「小池」之黃佳慧購得，經警於八十九年八月三十一日十八時二十分許，在屏
    東縣屏東市和興里興育托兒所前，當場查獲黃佳慧及邱明華，並起出毒品海洛因
    二包，為臺灣臺南地方法院檢察署八十九年偵字第九七七四號起訴書認定在案，
    有該起訴書在卷足參（見偵查卷第六十四、六十五頁），應依毒品危害防制條例
    第十七條規定減輕其刑。原審就被告販賣第一級毒品部分以被告罪證明確，因予
    被告論罪科刑，固非無見。惟被告並無多次販賣行為，原判決依連續犯論處，洵
    有違誤；又被告供出毒來源因而破獲，原判決未依毒品危害防制條例第十七條規
    定減輕其刑，亦有不當。被告上訴否認販賣毒品海洛因，雖無足取。但原判決此
    部分既有可議，自應由本院就此部分撤銷改判之。爰審酌被告犯罪之動機、目的
    、手段、扣得毒品之數量，販賣毒品所得之利益，及犯罪後之態度等一切情狀，
    量處有期徒刑八年，以資懲儆。扣案之第一級毒品海洛因七包（合計淨重二點五
    五公克），係屬查獲之毒品，依毒品危害防制條例第十八條第一項前段之規定，
    宣告沒收併銷燬之。販賣海洛因予乙○○所得之金額一千元，雖未扣案，然亦不
    能證明業已費失，併依毒品危害防治條例第十九條第一項之規定宣告沒收，如全
    部或一部不能沒收時，以其財產抵償之。扣案之空夾鏈袋三大包，則為被告所有
    供犯罪所用之物，應依該法例第十九條第一項宣告沒收。
四、另公訴意旨以：被告於八十九年七、八月間，向黃佳慧及邱明華等人購買第一級
    毒品海洛因後，即多次分裝出售予不詳年籍之人施用，認涉犯販賣第一級毒品罪
    嫌，無非以被告於警訊之自白為依據，惟被告嗣於原審及本院審理時否認此事，
    亦查無其他補強證據足資證明被告有販賣毒品海洛因予不詳年籍之人，及所販賣
    不詳年籍之人究係何人等情事，此部分自難證明被告犯罪，因公訴人認與被告上
    開有罪部分有連續犯裁判上一罪關係，故不另為無罪判決之諭知。
乙、被訴販賣第二級毒品無罪部分：
一、公訴意旨以：被告基於意圖營利之概括犯意，於八十九年七、八月間，向黃佳慧
    及邱明華等人購買第二級毒品安非他命後，即多次分裝出售予不詳年籍之人施用
    ，嗣因八十九年八月二十二日十二時許，在台南縣永康市○○路一三四巷八一號
    前，以新台幣（下同）一千元之價格，販賣第一級毒品海洛因一包予乙○○，經
    警發現後逮捕乙○○，並隨即循線於同日十三時三十分許，在台南縣永康市○○
    路一四四號前逮捕丁○○，並在丁○○租屋處起出第二級毒品安非他命三十包（
    淨重二百三十一點九三公克，鑑驗後淨重二百三十一點點四三公克）及分裝毒品
    用空夾鏈袋三大包，因認被告丁○○另涉有毒品危害防制條例第四條第二項販賣
    第二級毒品罪嫌云云。
二、公訴人認被告涉犯販賣第二級毒品罪行，無非係以被告於警訊之自白及查獲有安
    非他命三十包（淨重二百三十一點九三公克，鑑驗後淨重二百三十一點點四三公
    克）為所憑論據。然被告之自白，不得作為有罪之唯一證據，仍應調查其他必要
    之證據，以察其是否與事實相符，刑事訴訟法第一百五十六條第二項明文規定。
    被告雖於警訊時自白：於八十九年七、八月間，向綽號「小池」購買毒品安非他
    命後，因吸食安非他命成癮，所以才販賣等語，惟被告嗣於偵查中、原審及本院
    審理時否認有販賣毒品安非他命行為，僅稱有施用安非他命，且經調查亦查無其
    他補強證據足資證明被告於何時、何地以及以何種價格，販賣予何人，縱令查扣
    安非他命三十包（淨重二百三十一點九三公克，鑑驗後淨重二百三十一點點四三
    公克），仍無積極證據可資證明為被告販賣之物，是公訴人指訴被告販賣第二級
    毒品部分，犯罪尚屬不能證明。
三、原審就被告販賣第二級毒品部分，疏未詳察，以罪證明確，遽對被告論罪科刑，
    洵有違誤。被告就此部分上訴意旨，否認犯罪，則屬有理由，自應由本院就此部
    分撤銷，改諭知無罪之判決。
丙、據上論斷，應依刑事訴訟法第三百六十九條第一項前段、第三百六十四條、第二
    百九十九條第一項前段、第三百零一條第一項，毒品危害防制條例第四條第一項
    、第十七條、第十八條第一項前段、第十九條第一項、刑法第十一條前段、第四
    十七條，判決如主文。
本案經檢察官林炎昇到庭執行職務。
中  華  民  國      九  十      年      十  一      月      十  四      日
                                臺灣高等法院臺南分院刑事第五庭
                                    審判長法官  茆    臺    雲
                                          法官  李    文    福
                                          法官蔡    長    林
右正本證明與原本無異。
如不服本判決，應於判決送達後十日內向本院提出上訴狀，其未敘述理由者並應於提
出上訴狀後十日內向本院補提理由書（應附繕本）。
                                    法院書記官  李    培    薇
中  華  民  國      九  十      年      十  一      月      十  五      日
附錄本案論罪科刑法條全文：
毒品危害防制條例第四條第一項
  製造、運輸、販賣第一級毒品者，處死刑或無期徒刑；處無期徒刑者，得併科新臺
  幣一千萬元以下罰金。


司法院資訊處製作；財團法人民間司法改革基金會備份。
